【裁判字號】    97,訴,5717
【裁判日期】    980925
【裁判案由】    侵權行為損害賠償
【裁判全文】
臺灣臺北地方法院民事判決              97年度訴字第5717號
原      告  甲○○
被      告  公務人員退休憮卹基金管理委員會
法定代理人  乙○○
訴訟代理人  丁○○
            丙○○
上列當事人間請求侵權行為損害賠償事件，本院於民國98年9月8
日言詞辯論終結，判決如下：
    主  文
原告之訴及假執行之聲請均駁回。
訴訟費用由原告負擔。
    事實及理由
一、原告主張：被告於民國95年1月10日與訴外人精算管理有限
    公司（下稱精算公司）簽訂公務人員退休撫卹金第3次精算
    案監督覆核精算機構勞務採購契約（下稱系爭契約），並於
    95年3月24日委請伊擔任外聘評選委員。詎伊擔任外聘評選
    委員期間，被告突於95年7月14日以台管密字第0950569652
    號函（下稱系爭函文）發函精算公司，不實指摘伊違反系爭
    契約第17條第7項、民法第535條、第148條等規定，及未完
    全遵守採購評選委員會委員須知第4點及中華民國精算協會
    會員職業道德規範第1條、第2條、第4條等規定，並以此作
    為解除其與精算公司間之系爭契約。被告之行為已使被告機
    關之職員、其他外聘評選委員、精算辦理機構人員貶低伊之
    社會評價。嗣精算公司於96年間對被告提起給付合約款訴訟
    （下稱系爭給付合約款事件），被告於本院新店簡易庭96年
    店簡字第1066號給付合約款事件（下稱店簡1066號事件）審
    理中，所提出之96年6月21日民事答辯狀、96年11月7日民事
    言詞辯論意旨狀及同年月13日民事言詞辯論意旨(二)狀均有記
    載，伊因隱匿訴外人陳文賢即得標者眾慶國際企業管理顧問
    股份有限公司（下稱眾慶公司）之負責人與伊間有訴訟糾紛
    ，故伊之行為已「有悖誠信原則」並「違反附隨義務」、伊
    「先不為公正評審，後無的指摘被告機關偏頗」等字樣，復
    於該案上訴審即本院97年度簡上字第106號事件（下稱簡上
    106號事件）審理中，所提出之97年2月26日民事答辯狀、5
    月7日民事言詞辯論意旨狀、5月21日民事言詞辯論意旨(二)狀
    中之銓敘部95年5月30日函、6月16日民事準備狀、7月16日
    民事準備(二)狀亦均有記載，伊「主觀上已不公正，客觀上又
    未迴避，且證詞前後矛盾，以生損害評選之公正客觀」、「
    於評選過程中故意偏頗，對眾慶公司為差別待遇之行為」、
    「於系爭契約履約過程中，於其本職業道德規範有多項違失
    」、「不配合真相，違反作為義務」等不實文字指摘與不當
    辯詞，已使法官、書記官、通譯、法警及法庭旁聽者對伊之
    社會評價產生誤解，被告所提出之上開書狀內容，顯已侵害
    伊之名譽。甚且被告於簡上106號事件審理中，曾將答辯狀
    傳真予精算公司，致使不特定之人均有看到該答辯狀，被告
    之傳真行為亦造成伊名譽受損。綜上所陳，被告無中生有之
    指摘、謾罵並傳述不實之事項，惡意攻訐伊，實已嚴重侵害
    伊之名譽權，使伊社會地位、評價、尊嚴及人格遭受踐踏而
    蕩然無存，確已對伊之名譽造成莫大貶損效用，致伊精神上
    遭受莫大痛苦，不可言喻，被告自應賠償伊精神上之損害新
    臺幣（下同）30萬元，及將附件所示之道歉聲明書寄予評選
    委員，以回復伊之名譽等情。爰依侵權行為之法律關係，提
    起本訴。並聲明：(一)被告應給付伊30萬元，及自95年4月11
    日起至清償日止，按週年利率5％計算之利息。(二)被告應將
    附件所示之道歉聲明書寄予周麗芳及張邦良。(三)願供擔保請
    准宣告假執行。
二、被告則以：伊為求退撫基金永續經營，設置基金精算之監督
    覆核機構，透過委託熟稔精算作業之專家學者或專業機構，
    以確保基金精算結果之正確性及合理性。是伊於遴選精算辦
    理機構前，依據政府採購法規定遴選基金第3次精算案之監
    督覆核精算機構，開標結果僅精算公司1家投標並得標。伊
    於95年1月10日與精算公司簽訂系爭契約後，精算公司則指
    派原告參與伊遴選精算辦理機構之工作，故伊於95年3月24
    日函聘原告擔任第3次精算案評選委員。第3次精算案第1次
    公開招標，有川誠公司、基準公司與眾慶公司3家廠商投標
    ，伊於95年4月11日下午2時許召開第1次採購評選委員會，
    原告於該會議時，對得標廠商眾慶公司之評分偏低（60分）
    ，與另外2家投標廠商之分數（川誠公司75分、基準公司76
    分）差距過大，伊當時基於尊重且信賴評選委員之專業判斷
    ，而未懷疑其他。詎伊於隔日即4月12日接獲眾慶公司負責
    人陳文賢之電話，告知其與原告間有訴訟糾紛，復於同年5
    月8日接獲陳文賢之聲明書，其上亦記載陳文賢與原告有刑
    事訴訟案件正繫屬於臺灣臺北地方法院檢察署（下稱臺北地
    檢署）偵查中。伊乃於同年5月2日請原告到會說明，是否與
    投標廠商有何私人恩怨或利害關係情事，惟原告顧左右而言
    他，僅說明投標廠商簡報內容之缺點，對於是否存在訴訟關
    係之事實，則隻字未提。又伊為期確保監督覆核機構能公正
    獨立、超然執行業務，並避免因私人恩怨、訴訟等利害關係
    影響基金結果評價之正確性和合理性，乃於同年5月4日擬具
    利益迴避聲明書，請原告過目並簽名，釐清權利義務，惟遭
    原告拒絕。伊鑑於此恐有礙精算結果之正確性，進而影響全
    國軍公教人員退撫基金提撥率之調整和幅度，乃於95年6月9
    日發函精算公司與原告，表示終止系爭契約並即日起不再續
    聘原告，伊並無侵害原告名譽之故意或過失行為。另精算公
    司於96年4月27日對伊提起系爭給付合約款訴訟，伊於店簡
    1066號事件及簡上106號事件所為之答辯屬訴訟上攻擊防禦
    方法之行使，係為自衛、自辯、保護伊之合法利益，非意圖
    損害原告名譽，而有任何故意或過失致原告名譽受損之可能
    。再者，伊於精算公司之系爭給付合約款訴訟中，所提出之
    答辯狀繕本本即應送達精算公司，伊為確保精算公司收受答
    辯狀繕本，除郵務寄送外，輔以傳真，何來侵害原告名譽。
    是以，伊並無任何故意或過失侵害原告名譽之情事，原告請
    求伊賠償非財產上之損害30萬元，並寄送道歉聲明，於法無
    據等語，資為抗辯。並聲明：(一)原告之訴及假執行之聲請均
    駁回。(二)如受不利益之判決，請准提供擔保以免假執行。
三、兩造不爭執與爭執事項：
  (一)不爭執事項：
  1.被告於95年1月l0日與精算公司簽訂系爭契約，原告為精算
    公司所推薦代表該公司執行系爭契約，被告乃於95年3月24
    日函聘原告擔任第3次精算案評選委員，由原告依該契約之
    需求規範書規定，參與被告遴選精算辦理機構之工作。被告
    於上開聘請函同時檢附「採購評選委員會委員須知」供參，
    而原告確有收悉。
  2.原告親自出席參加被告於95年4月11日「委託辦理基金第3次
    精算勞務採購案」採購評選委員會議，並擔任評選委員。而
    原告於廠商在會議中為簡報前及最有利標評定時，未告知被
    告其與投標廠商眾慶公司負責人陳文賢間有刑事訴訟案件正
    繫屬臺北地檢署偵查中。縱於被告當場宣布最有利標評定結
    果後，原告亦無提及該事。
  3.被告於95年5月4日邀請原告到新生南路咖啡廳說明，提示「
    利益迴避登明書」，請原告簽具，為原告當場所拒絕。
  4.被告於95年6月9日發函精算公司終止契約，原告則於同年7
    月11日函被告協調終止契約爭議處理，被告於95年7月l4日
    以系爭函文回覆精算公司並副知原告終止契約緣由，並訂95
    年7月27日到會協商，協商結果無具體共識。
  5.精算公司於96年4月27日向本院新店簡易庭對被告提起店簡
    1066號給付合約款訴訟，請求被告給付15萬元及法定遲延利
    息，本院新店簡易庭於96年12月3日判決精算公司敗訴。精
    算公司不服，提起上訴，經本院於97年9月3日以簡上106號
    判決被告應給付精算公司2萬5千元，及法定遲延利息，精算
    公司其餘上訴駁回確定在案。
  6.被告於簡上106號事件審理中，曾於97年2月26日傳真答辯狀
    予精算公司。
  (二)爭執事項：
  1.被告於系爭函文中所載原告「違反該勞務採購契約第17條第
    7項、民法第535條、第148條等規定，及未完全遵守採購評
    選委員會委員須知第4點及中華民國精算學會會員職業道德
    規範第1條、第2條、第4條等規定」是否有惡意不實指摘原
    告，而侵害原告之名譽？
  2.被告於店簡1066號、簡上106號訴訟中所為之答辯及傳真書
    狀有無侵害原告之名譽？
  3.被告上開行為如有侵害原告名譽，被告應賠償原告金額為何
    ？又原告請求被告道歉聲明是否有理由？
四、得心證之理由：
  (一)被告於系爭函文中所載原告「違反該勞務採購契約第17條第
    7項、民法第535條、第148條等規定，及未完全遵守採購評
    選委員會委員須知第4點及中華民國精算學會會員職業道德
    規範第1條、第2條、第4條等規定」是否有惡意不實指摘原
    告，而侵害原告之名譽？
    原告主張被告於系爭函文所載之上揭內容，係惡意不實指摘
    原告，而侵害原告之名譽，為被告所否認，並以前揭情詞置
    辯。經查，被告係依法負責公務人員退休撫卹基金之收支、
    管理及運用，而系爭契約之目的，係藉由透過委託熟稔精算
    作業之專家學者或專業機構，亦即由第三人之公正立場及專
    業能力，監督覆核精算辦理機構，達成對於基金精算評價之
    正確性及合理性，此觀諸系爭契約需求規範書概述（見卷第
    61頁反面）及採購評選委員會委員須知第1點、第4點及第6
    點第7款均明文規定採購評選委員會委員應依據法令，本於
    專業及良知，公正執行職務，如有足使受評選之廠商認其有
    不能公正執行職務之虞之情形，委員應主動通知被告（見卷
    第64頁）即明。原告係代表精算公司執行系爭契約，自須與
    受評選廠商間無利害關係存在或糾紛存在，以維持其客觀公
    正之審核立場，若有影響其公正獨立之可能情事，依上開採
    購評選委員會委員須知第6點第7款規定，應告知被告。惟原
    告於擔任採購評選委員期間與參與遴選廠商之一眾慶公司之
    總經理陳文賢間有刑事案件糾紛，且正繫屬於臺北地檢署偵
    查中，為原告所不爭執，原告卻未依採購評選委員會委員須
    知第6點第7款規定主動告知被告。經陳文賢於95年4月11日
    召開第1次採購評選委員會之次日，以電話告知，被告始知
    上情。被告於接獲電話後，於同年5月2日請原告到會說明，
    並提出書面請原告說明是否與投標廠商有何私人恩怨或利害
    關係時，原告卻於書面記載：「基本上投標廠商之分數皆不
    高，各有其weakness的部分，惟根據得標廠商之過往業界紀
    錄，及根據過去貴會委託精算案皆曾發生結果之呈現與委託
    之目的不甚符合---故建議在合約上敘明以免未來無法制約
    得標廠商而不得不草草結案。」等語（見卷第80頁），明顯
    迴避問題而未說明其是否與投標廠商眾慶公司之總經理陳文
    賢間有刑事案件糾紛。原告雖稱95年5月2日之會議並非討論
    伊與投標廠商是否有何私人恩怨或利害關係，且該書面係會
    議結束後，被告訴訟代理人丙○○突然拿此書面要伊將會議
    中所說內容記錄下來云云，惟原告具有博士學位，殊難認其
    對該書面上所載：「請精算管理公司甲○○先生說明事項如
    下：一、對於如何適當執行監督覆核機構之業務之主要說明
    ？二、是否與投標廠商有何私人恩怨或利害關係情事？」等
    文義不瞭解，而原告卻書寫文不對題之上開內容，足見原告
    顯係迴避其與陳文賢間有刑事訴訟糾紛一事至為明確。其上
    開主張，自難採信。嗣被告再於95年5月4日提出利益迴避聲
    明書（見卷第81頁），希望原告能簽署該聲明書，以示其與
    投標廠商及其負責人無任何私人恩怨、利害關係、訴訟案件
    或糾紛衝突等情事，並能秉持公正、客觀態度執行系爭契約
    ，卻遭原告拒絕簽署，亦為原告所不爭執。原告既與陳文賢
    有刑事案件糾紛，卻不如實說明，復拒絕簽署利益迴避聲明
    書，以保證其會秉持公正獨立超然立場審核得標公司即眾慶
    公司之精算報告，加之原告於95年4月11日所召開第1次採購
    評選委員會議時，對與其有刑事糾紛之眾慶公司給予差距甚
    大之偏低評分，則被告於系爭函文記載原告違反系爭契約第
    17 條第7項、民法第535條、第148條等規定，及未完全遵守
    採購評選委員會委員須知第4點及中華民國精算學會會員職
    業道德規範第1條、第2條、第4條等均有關委員應以公正、
    嚴謹及誠實之立場，保持獨立超然精神，執行職務之規定，
    難認被告有惡意不實指摘原告，而侵害原告之名譽。原告主
    張，誠屬無據。
  (二)被告於店簡1066號、簡上106號給付合約款事件中所為之答
    辯及傳真書狀有無侵害原告之名譽？
    按憲法第十六條規定人民有訴訟之權利，旨在確保人民有依
    法定程序提起訴訟及受公平審判之權利，故人民在訴訟事件
    進行中，對於與訴訟標的有關之事實及法律事項，應有充份
    陳述之機會及權利。又人民在訴訟進行中所為涉及指摘對造
    之言論或行為，如係其自衛、自辯之攻擊、防禦方法，且未
    逾言詞辯論之範圍，則不論其陳述或攻防方法最後有無為承
    審法官所採納，均不構成不法侵害他人名譽之問題。經查：
  1.精算公司與被告於系爭給付合約款事件中起訴主張：精算公
    司與被告於95年1月10日簽訂系爭契約，被告並於同年3月24
    日委請原告擔任外聘評選委員，詎被告竟片面終止契約，精
    算公司乃訴請被告給付合約款等語。被告則辯稱：其於95年
    4月11日召開第1次採購評選委員會，辦理廠商簡報及評選事
    宜，原告對於得標廠商眾慶公司之評分偏低，與另2家投標
    廠商之分數差距過大。其於同年4月12日、5月8日接獲得標
    廠商眾慶公司來電及來函告以該公司總經理陳文賢與原告間
    有刑事訴訟關係，未避免日後辦理精算過程中橫生枝節，或
    給被告帶來業務或管理上之困擾，致有所延宕或令人質疑願
    放棄得標資格。因評分具有高度屬人性及專業性，而原告隱
    匿不告知與眾慶公司之訴訟，顯有違採購評選委員會委員須
    知規定，故原告評分即具瑕疵。且被告知悉上情時，為求審
    慎，曾邀原告於同年5月2日到會說明其是否與投標廠商有何
    私人恩怨或利害關係情事，惟原告僅說明投標廠商簡報內容
    之缺點，對於上開情事隻字未提。而其為期確保監督覆核精
    算機構工作能公正獨立、超然執行業務，並避免因私人恩怨
    、訴訟等利害關係影響基金結果評價之正確性和合理性，由
    被告擬具利益迴避聲明書請原告簽名，然遭其拒絕。鑑於原
    告上開行為恐有礙精算結果之正確性，進而影響全國軍公教
    人員退撫基金提撥率之調整和幅度，乃終止與精算公司之系
    爭契約等語之事實，業經本院調取上開給付合約款事件卷宗
    核閱無誤，並有本院店簡1066號、簡上106號判決在卷可稽
    。
  2.原告主張被告於本院新店簡易庭店簡字第1066號給付合約款
    事件審理中，於96年6月21日民事答辯狀、96年11月7日民事
    言詞辯論意旨狀及同年月13日民事言詞辯論意旨(二)狀均有記
    載，其因隱匿與得標廠商眾慶公司之總經理陳文賢有刑事訴
    訟糾紛，故其之行為已「有悖誠信原則」並「違反附隨義務
    」、「現不為公正評審，後無的指摘被告機關（即被告）偏
    頗」等字樣，復於該案上訴審即簡上字第106號事審理中，
    於97年2月26日民事答辯狀、5月7日民事言詞辯論意旨狀、5
    月21日民事言詞辯論意旨(二)狀中之銓敘部95年5月30日函、6
    月16日民事準備狀、7月16日民事準備(二)狀亦均有記載，其
    「主觀上已不公正，客觀上又未迴避，且證詞前後矛盾，以
    生損害評選之公正客觀」、「於評選過程中故意偏頗，對眾
    慶公司為差別待遇之行為」、「於系爭契約履約過程中，於
    其本職業道德規範有多項違失」、「不配合真相，違反作為
    義務」等不實文字指摘與不當辯詞，顯已侵害其名譽云云。
    惟被告上開陳述均係就其終止與精算公司間之系爭契約，係
    因原告隱匿渠與得標廠商眾慶公司之總經理陳文賢間有刑事
    訴訟糾紛之事實而為之答辯，則被告為防禦自身之權利，於
    訴訟上保障自己權利之陳述，乃被告之攻擊防禦方法，尚未
    逾越系爭給付合約款事件言詞辯論之範圍，屬自衛、自辯之
    合法行為，自難認其目的是在詆毀原告之名譽。至原告主張
    被告上開陳述已使法官、書記官、通譯、法警及法庭旁聽者
    對其之社會評價產生誤解云云，惟訴訟中當事人，對於其所
    主張之事實，得各舉證以實其說，真偽則由法院依自自由心
    證判斷而為之取捨。是法院為判決時，乃係斟酌全辯論意旨
    及調查證據之結果，依自自由心證而為之判斷，難認僅係受
    被告上開陳述之影響。況原告並未舉證證明被告上開陳述已
    使法官、書記官、通譯、法警及法庭旁聽者對其之社會評價
    產生誤解，則其空言主張，洵無足採。
  3.原告又主張被告於簡上106號事件審理中，曾將答辯狀傳真
    予精算公司，致使不特定之人均有看到該答辯狀，被告之傳
    真行為亦造成其名譽受損云云。惟按訴訟文書得以電信傳真
    或其他科技設備傳送之，為民事訴訟法第153條之1第1項所
    明定。是被告於簡上106號事件審理中，將答辯狀傳真予精
    算公司，乃係法所允許之行為，原告主張被告之行為係故意
    或過失侵害其名譽，要屬無據。此外，原告對被告傳真答辯
    書狀予精算公司，究有何人看到及其名譽如何因此受到損害
    均未舉證以實其說，則其主張，自難採取。
  (三)被告上開行為如有侵害原告名譽，被告應賠償原告金額為何
    ？又原告請求被告道歉聲明是否有理由？
    被告於系爭函文中所載前揭內容，及於店簡1066號、簡上
    106號給付合約款事件中所為之答辯及傳真書狀均無侵害原
    告之名譽，已述如前，則原告請求被告賠償因此所受之非財
    產上損害30萬元，及寄發如附件所示之道歉聲明以回復其名
    譽，均屬無據。
五、綜上所述，原告隱匿不告知被告其與與眾慶公司之總經理陳
    文賢間有刑事訴訟糾紛，復拒絕簽署利益迴避聲明書，被告
    為期確保監督覆核精算機構工作能公正獨立、超然執行業務
    ，並避免因私人恩怨、訴訟等利害關係影響基金結果評價之
    正確性和合理性所為之系爭函文，並無不法侵害原告名譽。
    及被告於系爭給付合約款訴訟進行中所為涉及指摘原告之言
    論或行為，為其自衛、自辯之攻擊、防禦方法，且未逾言詞
    辯論之範圍，亦無不法侵害原告名譽。從而，原告依民法侵
    權行為之法律關係，請求被告給付原告30萬元，及自95年4
    月11日起至清償日止，按年息5％計算之利息，與被告應寄
    發如附件所示之道歉聲明予周麗芳及張邦良，為無理由，應
    予駁回。原告之訴既經駁回，其假執行之聲請亦失所附麗，
    應併予駁回。
六、兩造其餘之攻擊或防禦方法，經本院斟酌後，認為均不足以
    影響本判決之結果，自無逐一詳予論駁之必要，併此敘明。
七、據上論結，本件原告之訴為無理由，依民事訴訟法第78條，
    判決如主文。
中    華    民    國    98    年    9     月    25    日
                  民事第三庭    法  官  魏式瑜
以上正本係照原本作成
如對本判決上訴，須於判決送達後20日內向本院提出上訴狀
中    華    民    國    98    年    9     月    25    日
                                書記官  曾鈺馨


司法院資訊處製作；財團法人民間司法改革基金會備份。
